【裁判字號】    98,建,14
【裁判日期】    980603
【裁判案由】    給付服務費用差額
【裁判全文】
臺灣臺中地方法院民事判決  98年度建字第14號
原      告  欽成營造股份有限公司
法定代理人  甲○○
訴訟代理人  蔡鴻斌    律師
被      告  臺中縣政府
法定代理人  乙○○
訴訟代理人  林坤勇    律師
上列當事人間請求給付服務費用差額事件，經本院於民國98年5
月6日言詞辯論終結，判決如下：
    主    文
被告應給付原告新台幣貳仟柒佰柒拾萬玖仟貳佰玖拾伍元及自民
國九十八年二月十四日起至清償日止，按年利率百分之五計算之
利息。
訴訟費用由被告負擔。
本判決於原告以新台幣玖佰貳拾萬陸仟伍佰元供擔保後，得假
執行。但被告以新台幣貳仟柒佰柒拾萬玖仟貳佰玖拾伍元為原告
預供擔保，得免為假執行。
    事實及理由
壹、原告訴之聲明：
    除假執行擔保金額及免假執行部分，如主文所示。
貳、事實摘要：
一、原告方面：
  (一)原告起訴主張：
  1.緣被告為進行台中縣「變更太平（新光地區）都市計畫（第
    二次通盤檢討）、變更太平市（新光地區）都市計畫（第二
    次通盤檢討－擴大都市計畫範圍部分）」區段徵收業務，前
    於民國90年間依據政府採購法辦理公開招標，原告與訴外人
    亞新工程顧問股份有限公司（下稱亞新公司）及得盈開發有
    限公司（下稱得盈公司）為共同投標承攬該標案，曾於90年
    10月30日簽訂「共同投標承攬協議書」，約定各成員主辦項
    目及所占契約金額比例 (此為成員間之內部關係) ，並推由
    原告擔任代表廠商參與投標，嗣本件區段徵收標案由原告為
    代表廠商之共同投標團隊以總服務費用新台幣（下同）28
    億3,402萬元 (此為外部關係)得標，因選舉等因素，遲至92
    年3月10由原告與被告簽定服務契約書（下稱系爭服務契約
    書），原告與其他共同投標廠商即依約提供相關服務並按契
    約規定期程請領服務費用，被告亦均按約定給付服務費用。
  2.詎被告事後以本件徵收作業經審計部台灣省台中縣審計室審
    核通知，指出本件將設計、施工及監造合併於同一案件辦理
    發包，違反政府採購法，要求終止監造工作，並另以本件依
    「機關委託技術服務廠商評選及計費辦法」附表二計算之規
    劃設計及監造管理等開發費用應為1億2,744萬5,675元，但
    服務契約附件「共同投標承攬協議書」則列計1億4,198萬
    4,402元，已超列1,453萬8,727元（141,984,402-127,445,
    675=14,538,727），且依該附表二之設計費率，係包含「協
    辦招標決標」，而參考同辦法附表二及附表三規定，協辦招
    標決標部分應占設計費用10/55，本件共同投標團隊既未辦
    理該項工作，自應扣除該部分之費用計1,317萬568元（計算
    式：72,438,129×10/55=13,170,568），總計關於本件服務
    費用爭議，除監造部份外，被告竟片面要求原告所代表之共
    同投標團隊需扣減工程服務費高達2,770萬9,295元（計算式
    ：14,538,727+13,170,568=27,709,295），期間雖經雙方多
    次協商，並曾由被告向行政院公共工程委員會採購申訴審議
    委員會 (下稱工程會) 提出履約爭議調解，惟最終仍無法達
    成共識，調解不成立。
  3.「雙方簽約後，因對合約之執行有爭議，雙方應本誠信和
    諧盡力協力解決之，其自開始協調三十日尚未能達成協議者
    ，以下列方式處理之：（一）... 向採購申訴審議委員會申
    請調解。... （三）於徵得他方同意後，依仲裁法提付仲裁
    ...( 四) 提起民事訴訟。」系爭服務契約書第24條第1項「
    爭議處理」定有明文，本件爭議於95年10月20日經工程會證
    明調解不成立後，被告仍於97年5月7日以府地區徵字第0970
    125352號函通知原告其扣款主張，並要求原告依契約書第24
    條第1款辦理，原告為能解決上開爭議，於同年月28日以欽
    平 (二)字第0970060號函函請被告同意將本件爭議提付仲裁
    ，惟未獲同意，嗣原告於97年6月依服務契約書第7條「付款
    辦法」第八款「工程施工進度達四分之三後，撥付開發費用
    之百分之二十」請領服務費用時，被告竟逕自扣減前開其認
    超列之服務費2,770萬9,295元，令原告大感詫異。被告於雙
    方合意簽訂契約後，片面主張原告超列服務費並逕自扣減服
    務費用，經請求同意將本件爭議提付仲裁亦遭拒絕，原告不
    得已提起本件訴訟。
  (二)對被告抗辯之陳述：
  1.被告主張原告當事人不適格，惟原告與訴外人亞新公司及得
    盈公司為共同投標承攬系爭業務，簽訂有共同投標承攬協議
    書，該協議書第3條第2項載明「上列共同投標承攬成員經決
    議以欽成公司為本承攬工作之投標代表廠商」，而系爭服務
    契約書亦由原告代表簽訂，原告為該契約之當事人，共同投
    標承攬協議書第7條並載明「三方依約定之請款比例請領各
    項契約價金時，應各自開立應領金額發票交付予欽成公司辦
    理請款事宜... 」，由此可知本件得依區段徵收業務服務契
    約書請求被告給付開發費用者確實為原告，被告前並曾以原
    告為相對人，聲請行政院公共工程委員會採購申訴審議委員
    會 (下稱工程會) 為減少系爭契約之開發費用6,346萬4,200
    元 (包括被告主張之超列規劃及設計費2,770萬9,295元，及
    終止未施作之監造費3,575萬4,905元) 之調解，足見被告明
    知雙方法律關係，其於本件訴訟竟反於過去主張，執前辭主
    張原告當事人不適格，自無足採。
  2.被告辯稱系爭服務契約書違反政府採購法第39條規定而無效
    ，惟被告前以本件徵收作業經審計部台灣省台中縣審計室審
    核通知，指出本件將設計、施工及監造合併於同一案件辦理
    發包，違反政府採購法，乃要求工程會調解以終止監造部分
    ，至於監造以外部分工程仍由原告繼續施作，並無任何爭議
    ，兩造仍持續履約及按期請款、付款，至95年11月30日已完
    成之工作進度51.22%，至原告完成四分之三請領第8期款時
    才遭被告扣款，苟契約因違反政府採購法第39條規定而自始
    無效，原告何需聲請工程會調解 (如成立調解，性質上屬民
    事和解）？被告又何能於產生爭議後甘冒圖利罪責，持續給
    付原告開發費用？政府採購法第39條第1項規定機關辦理採
    購，得依政府採購法將其專案管理委託廠商為之，第2、3
    項則分別規定承辦專案管理之廠商不得與規劃、設計、施工
    或供應廠商有一定關係，依前後文義綜合判斷，該條顯係機
    關委託專案管理廠商招標時之內部規範，並不拘束廠商，更
    非政府採購契約之當然內容，機關如有違反，至多僅應負行
    政責任，與契約之效力無關，準此，系爭契約縱有違反政府
    採購法第39條第3項規定，亦非自始無效。
  3.被告辯稱原告本件請求之2,770萬9,295元金額屬於超列之費
    用而不得請求，惟「…政府採購法第74條、第75條第1項第1
    款、第2款，已經明文規定，招標公告後，若廠商對對招標
    文件規定或對招標文件規定之釋疑、後續說明、變更或補充
    有所異議，依該法規定之異議、申訴程序處理；而且，若廠
    商依照招標公告而提出投標，採購機關並無法隨意拒絕投標
    ，必須依照招標文件所示條件，決標給最低標或最有利標之
    投標廠商。此與一般要約引誘之情形，原則上潛在的交易相
    對者對於要約引誘之內容，在民法上並無表示異議之權，且
    要約引誘人無必然要與某一提議訂約者締結契約之義務，有
    所不同，此亦為本院向來見解，即以招標公告為要約引誘，
    廠商之投標為要約，而採購機關之決標，為承諾性質，且以
    決標時點意思合致為雙方契約成立時點。準此，採購契約內
    容於決標時即已確定，而嗣後契約之簽訂僅係將投標須知及
    公告相關事項，另以書面形式為之，故簽約手續並非契約成
    立或生效要件，且雙方對締約內容並無任何磋商空間，自不
    能將形式上之簽約日期視為契約實際成立時點，而應以決標
    日為契約成立日。」，最高行政法院98年度判字第38號判決
    闡明綦詳，系爭採購案早在90年間決標，兩造間契約成立於
    90年間，委無疑義。被告主張依被證一「機關委託技術服務
    廠商評選及計費辦法」 (下稱系爭辦法) 之附表二及附表三
    之規定，辦理招標、決標費用部份佔設計   (45%)  及規劃
    (10%)  費用之10%，故協辦招標、決標費用部份佔設計費用
    10/55，而原告未辦理此項工作，自應扣除此項費用即1,317
    萬568元云云，惟系爭契約成立於90年間，已如前述，兩造
    間契約之法律關係在當時即已確定，即使以系爭辦法為決定
    兩造契約實體關係之一部 (原告爭執其屬行政規則，對原告
    無拘束力，詳後述)，亦應適用決標時有效，工程會88年5月
    17日公布之系爭辦法，當時該辦法第17條第1項規定：「建
    造費用百分比法適用於性質較為單純之工程，其服務費用應
    按工程內容及難易度，依附表一及附表二所列百分比以下酌
    定之。」並無被告引為扣款依據之附表三、「工程專案管理
    技術服務 (不含施工監造) 建造費用百分比」，實則工程會
    至91年5月3日 (系爭契約成立後)始修正發佈該辦法第17 條
    第1項為:  「建造費用百分比法適用於性質較為單純之工程
    ，其服務費用應按工程內容、服務項目及難易度，依附表一
    、附表二、附表三及附表四所列百分比以下酌定之。」，比
    對修正前後內容，後者增加按服務項目酌定，及配合增訂附
    表三，依服務項目規定分配比率之原則，此等依服務項目分
    配報酬之規定既為雙方契約成立時所無，依法自不拘束本契
    約，不得變更系爭契約之法律關係，詎被告竟以該契約成立
    後始增訂之行政規則內容為扣減開發費用之依據，其做法顯
    然違法。退步而言，附表三、「工程專案管理技術服務   (
    不含施工監造) 建造費用百分比」，係用於「工程專案管理
    技術服務 (不含施工監造) 」，與附表二、「非建築物工程
    技術服務建造費用百分比法」係用於「非建築物工程技術服
    務」，適用情形不同，乃屬二事，被告混用附表二及附表三
    而為主張，顯不足採。再退步言，該附表三備註二已明文所
    列比例僅係原則，尚非逕以該比例為任一採購契約之內容，
    被告逕依該比例為契約內容主張扣減開發費用，尚有不當。
    又「協助辦理招標及決標工作」並非系爭服務契約書及投標
    須知第5條規定原告應履行之服務項目，該等項目原非原告
    之履約義務，原告所提服務建議書第3章第2節作業內容與配
    合既無該項目，亦未將之納入計價標準，被告自無以原告未
    施作該項目而扣減開發費用之理。再者，本件系爭服務契約
    第25條「契約附件」第1款及投標須知第12條「其他」第3款
    分別規定：「本計畫之『投標須知』、『共同投標承攬協議
    書』及甲方（即被告）核定之『工作計畫書』為本契約之附
    件；並與本契約具有同等效力。」、「服務建議書視為要約
    」，則依前揭最高行政法院判決意旨，本件工程之開發費用
    既已經雙方同意並於區段徵收業務服務契約第7條「付款辦
    法」第1項約定為28億3,402萬元，並依共同投標承攬協議書
    第4條「各成員之主辦項目及所占契約金額比例」規定，其
    中由訴外人亞新公司負責辦理之「區段徵收工程之規劃、設
    計、監造與管理及相關工作」佔共同投標金額5.01%，金額
    為1億4,198萬4,402元（141,984,402）。另依投標須知第10
    條「評審程序、評審項目、評審標準」第2項「評選項目及
    評選標準」第4款規定，本件原告就本件工程提出之開發費
    用之正確性、完整性及合理性均經被告評審，契約雙方當事
    人均應受拘束，不得再為任何翻異。被告要求扣減報酬，已
    屬無據。至於被告提出之被證三同意書，係被告以原告如不
    出具即不計價 (僅第8期，總開發費用之20%，即達5億餘元)
    要脅原告，原告為全體員工生計不得不出具，惟依其內容，
    原告僅承諾被告得暫不核付，絕非拋棄債權。另按工程投標
    須知第11條「決標」第1項規定：「本採購依據政府採購法
    第52條第1項第3款暨『最有利標評選辦法』第9條第3款規定
    採最有利標決標，並以序位第一者為最有利標。... 」，可
    知本件工程乃採最有利標，以評選出品質好、功能強而價格
    合理之廠商。本件工程採購著重者乃廠商之技術、執行管理
    能力、過去履約績效等，則被告於決標採最有利標，並於簽
    約後再主張扣減合約金額，除已違政府採購法設置最有利標
    制度之精神，屬行政院公共工程委員會頒布「政府採購錯誤
    行為態樣」第10條「決標程序」第14款「決定最有利標後再
    洽廠商減價。」及「最有利標錯誤行為態樣」第9條「協商
    」第4款「機關採最有利標決標，於評定最有利標後，要求
    廠商減價。」之採購錯誤行為，更顯有失事理之平。本件並
    無系爭辦法建造費用百分比法相關規定之適用。蓋按「本法
    所稱勞務，指專業服務、技術服務、資訊服務、研究發展、
    營運管理、維修、訓練、勞力及其他經主管機關認定之勞務
    。」及「採購兼有工程、財物、勞務二種以上性質，難以認
    定其歸屬者，按其性質所占預算金額比率最高者歸屬之。」
    政府採購法第7條第3項及第4項分別定有明文，依前揭政府
    採購法規定，本件工程規劃、設計、監造與管理等技術服務
    屬勞務採購，該等部份工作僅占本件採購之5.01 %，而「區
    段徵收工程之施工」之工程採購部分所占比例則高達89.19%
    ，有共同投標承攬協議書第4條「各成員之主辦項目及所占
    契約金額比例」規定可稽，可見本件工程性質應屬工程採購
    ，而系爭辦法係用於技術服務 (即建築師事務所、技師事務
    所、技術顧問機構及其他依法令得提供技術性服務之自然人
    或法人所提供之規劃、設計、監造或管理等服務，系爭辦法
    第3條規定參照)廠商之評選及計費，本件自無系爭辦法之適
    用，被告之主張實非有據。實則系爭服務契約乃以原告為代
    表廠商之統包契約，其報酬依合約第七條規定為28億3,402
    萬元，至於各共同投標廠商間如何分配自被告取得之報酬，
    核屬共同投標廠商間本於契約自由原則所為之內部約定，與
    原告無涉。
  4.被告抗辯有爭執者係亞新公司負責辦理之「區段徵收工程之
    規劃、設計、管理及監造」服務費用超列2,770萬9,295元，
    未施作之監造費用2,683萬2,681元，兩者合計為5,454萬
    1,976元。原告則係負責辦理「區段徵收工程之施工」，上
    開爭議既與原告無關，被告在原告請領第8期開發費用時扣
    減原告之服務費27,709,295元，自無理由。
二、被告方面則辯稱略以：
  (一)原告當事人不適格：
    被告主張依原告所提之共同投標承攬台中縣「變更太平（新
    光地區）都市計畫（第二次通盤檢討）、變更太平市（新光
    地區）都市計畫（第二次通盤檢討－擴大都市計畫範圍部份
    ）」（下稱系爭工程）之區段徵收業務委託專業服務工作協
    議書中之第四條第二項規定係由亞新公司負責辦理「區段徵
    收工程之規劃、設計、管理及監造」，而原告係負責上述工
    程之施工，故可見原告請求上述工程規劃、設計、管理及監
    造之服務費用即顯屬當事人不適格。
  (二)系爭服務契約書違反政府採購法第39條規定而無效：
    台中縣政府委託辦理台中縣「變更太平（新光地區）都市計
    畫（第二次通盤檢討）、變更太平市（新光地區）都市計畫
    （第二次通盤檢討－擴大都市計畫範圍部份）」之區段徵收
    系爭服務契約，即因原告統包含監造，上述工程之規劃、設
    計、管理、監造及施工而違反政府採購法第39條之強制規定
    ，依民法第71條之規定暨審計部台灣省台中縣審計室審中縣
    參字第0940000550號函旨，上述區段徵收業務服務契約書係
    自始無效。原告依此無效之契約請求服務費，即無理由。
  (三)原告請求金額係即2,770萬9,295元係超列之費用：
    退步言之，縱認原告得請求服務費，亦因原告身為設計監造
    單位，而協辦招標、決標之事務本即設計監造單位之責，惟
    原告並未辦理協辦招標、決標之事務，而依系爭辦法之附表
    一及附表三之規定，協辦招標、決標費用部份占設計（45﹪
    ）及規劃（10﹪）費用之10﹪（附表三之備註欄第二項中之
    「…，招標發包之諮詢及審查占百分之十」分母即45＋10
    ＝55），故協辦招標、決標費用部份占設計費用10/55，而
    原告未辦理此項工作，自應扣除此項費用即1,317萬568元（
    計算式00000000元×10/55＝00000000；參被證二並附更正
    之應扣除開發費用計算明細表）；依「機關委託技術服務廠
    商評選及計費辦法」之附表二計算並扣除上開協辦招標、決
    標費用後，應給付之規劃、設計及監造管理費用應為1億
    1,427萬5,107元（計算式：000000000－00000000＝0000000
    00）。系爭服務契約書之規劃、設計及監造管理費用為1億
    4,198萬4,402元，惟依系爭辦法（扣除協辦招標、決標部份
    費用）計算之規劃、設計及監造管理費用為1億1,427萬
    5,107元，故系爭服務契約書超列之規劃、設計及監造管理
    費用即為2,770萬9,295元（計算式：000000000－000000000
    ＝00000000；應扣除之開發費用計算明細表請詳參被證二）
    。故可知原告請求之金額2,770萬9,295元即係區段徵收服務
    契約書超列之規劃、設計及監造管理費，既係超列，被告自
    得依法扣除。況依被證二之應扣除之開發費用計算明細表除
    應扣掉2,770萬9,295元之超列費用外，尚包括未施作之監造
    費用即2,683萬2,681元，兩者合計為5,454萬1,976元，而原
    告於請領第8期款時，亦同意被告扣除有爭議之設計服務費
    用即5,454萬1,976元（內含超列之2,770萬9,295元），並附
    同意書為證，則原告既已同意拋棄其超列之設計服務費即
    2,770萬9,295元，其再以本訴請求，即顯無據。
  (四)上開金額既屬超列，自得從原告請求之費用中予以扣除：
    被告認契約之「終止」應係「解除」之意，而生溯及無效之
    法效，倘鈞院認系爭契約應生終止之效力，而非自始無效，
    則應係終止施工監造部份之契約，而原告於終止時已完成之
    工作進度為51.22﹪，故已施作之監造費用為2,817萬4,865
    元（計算式：00000000×51.22﹪＝00000000），未施作之
    監造費用為2,683萬2,681元（計算式：00000000×48.78﹪
    ＝00000000）。故終止後系爭契約合計應扣除之開發費用為
    5，454萬1,976元（超列費用27,709,295元＋監造項目終止
    後未施作費用26,832,681元；參被證二）。
參、本件經兩造協議簡化爭點如下：
一、原告當事人是否適格？
二、系爭服務契約書有無違反政府採購法第39條規定而無效？
三、如認原告當事人適格且系爭服務契約書有效，則原告請求之
    2,770萬9,295元金額是否屬於超列之費用而不得請求？
四、縱然認為是超列，是否可以在原告請求的費用中扣除？
肆、本院得心證之理由：
一、關於上開爭點一（原告當事人是否適格）：
  (一)按當事人適格，乃當事人就具體特定之訴訟，得以自己之名
    義為原告或被告之資格，因而得受為訴訟標的法律關係之本
    案判決者而言〔參楊建華著《民事訴訟法要論（上）》，第
    200頁，81年9月版〕。
  (二)被告雖主張原告當事人不適格，惟查原告與訴外人亞新公司
    及得盈公司為共同投標承攬台中縣「變更太平（新光地區）
    都市計畫（第二次通盤檢討）、變更太平市（新光地區）都
    市計畫（第二次通盤檢討－擴大都市計畫範圍部分）」區段
    徵收業務委託專業服務工作，簽訂有共同投標承攬協議書，
    該協議書第3條「共同投標承攬成員身分確認」第2項載明「
    上列共同投標承攬成員經決議以欽成公司為本承攬工作之投
    標代表廠商」，而區段徵收業務服務契約書亦由原告代表簽
    訂，原告為該契約之當事人，共同投標承攬協議書第7條並
    載明「三方依約定之請款比例請領各項契約價金時，應各自
    開立應領金額發票交付予欽成公司辦理請款事宜... 」，可
    知得依區段徵收業務服務契約書請求被告給付開發費用者確
    實為原告，起訴狀對此並有詳細說明，被告前並曾以原告為
    相對人，聲請行政院公共工程委員會採購申訴審議委員會 (
    下稱工程會) 為減少系爭契約之開發費用6,346萬4,200元 (
    包括被告主張之超列規劃及設計費2,770萬9,295元，及終止
    未施作之監造費3,575萬4,905元) 之調解，足見被告明知雙
    方法律關係，其於本件訴訟竟反於過去主張，執辭主張原告
    當事人不適格，自無足採。本件原告得以自己名義為當事人
    ，受為訴訟標的法律關係之本案判決，堪予認定。
二、關於上開爭點二（系爭服務契約書是否違反強制規定而無效
    ）：
  (一)按法律行為違反強制或禁止之規定者，無效。但其規定並不
    以之為無效者，不在此限。民法第71條定有明文。次按承辦
    專案管理之廠商，其負責人或合夥人不得同時為規劃、設計
    、施工或供應廠商之負責人或合夥人。承辦專案管理之廠商
    與規劃、設計、施工或供應廠商，不得同時為關係企業或同
    一其他廠商之關係企業。政府採購法第39條第2、第3項固分
    別定有明文。
  (二)被告雖辯稱系爭服務契約，因原告統包含監造，上述工程之
    規劃、設計、管理、監造及施工而違反政府採購法第39條之
    強制規定，依民法第71條之規定暨審計部台灣省台中縣審計
    室審中縣參字第0940000550號函，上述區段徵收業務服務契
    約書係自始無效。
  (三)惟查，政府採購法上開規定，並無違反該規定之行為為無效
    之明文。且被告前以本件徵收作業經審計部台灣省台中縣審
    計室審核通知，指出本件將設計、施工及監造合併於同一案
    件辦理發包，違反政府採購法，乃要求工程會調解以終止監
    造部分，至於監造以外部分工程仍由原告繼續施作，嗣後雙
    方雖未達成調解，但於調解外仍對減做尚未監造部分無任何
    爭議，被告在95年10月27日將未執行之監造部分另發包予美
    商美聯科技股份有限公司台灣分公司，其餘部分兩造仍持續
    履約及按期請款、付款，至95年11月30日已完成之工作進度
    51.22%，至原告完成四分之三請領第8期款時才遭被告扣款
    ，苟契約因違反政府採購法第39條規定而全部自始無效，原
    告何需聲請工程會調解？被告又何能於產生爭議後甘冒圖利
    罪責，持續給付原告開發費用？尤其政府採購法第39條規定
    ，第1項係規定機關辦理採購，得依政府採購法將其專案管
    理委託廠商為之，第2、第3項則分別規定承辦專案管理之廠
    商不得與規劃、設計、施工或供應廠商有一定關係，由條文
    之前後文義綜合判斷，此一規定係為防止政府機關採購弊端
    ，而在委託專案管理廠商招標時之而設之規範，並不拘束廠
    商，更非政府採購契約之當然內容，採構機關如有違反，至
    多僅應負行政責任，與採購契約之效力並無絕對關係，是以
    ，本院認為系爭服務契約縱有違反政府採購法第39條規定，
    亦非全部、自始無效。
三、關於上開爭點三（本件原告請求是否屬於超列之費用）：
  (一)本件原告當事人適格，且系爭服務契約書並非全部、自始無
    效，已如上述。被告雖辯稱，縱然如此，本件原告請求之金
    額仍屬超列而應依系爭辦法予以扣除云云。
  (三)按「政府採購法第27條第1項規定：『機關辦理公開招標或
    選擇性招標，應將招標公告或辦理資格審查之公告刊登於政
    府採購公報並公開於資訊網路。公告之內容修正時，亦同。
    』，在締結採購契約的過程中，應僅屬於要約引誘性質，而
    並非要約，然其與民法上之要約引誘並無任何法律上之拘束
    力者並不完全相同。蓋在政府採購法第74條、第75條第1項
    第1款、第2款，已經明文規定，招標公告後，若廠商對對招
    標文件規定或對招標文件規定之釋疑、後續說明、變更或補
    充有所異議，依該法規定之異議、申訴程序處理；而且，若
    廠商依照招標公告而提出投標，採購機關並無法隨意拒絕投
    標，必須依照招標文件所示條件，決標給最低標或最有利標
    之投標廠商。此與一般要約引誘之情形，原則上潛在的交易
    相對者對於要約引誘之內容，在民法上並無表示異議之權，
    且要約引誘人無必然要與某一提議訂約者締結契約之義務，
    有所不同，此亦為本院向來見解，即以招標公告為要約引誘
    ，廠商之投標為要約，而採購機關之決標，為承諾性質，且
    以決標時點意思合致為雙方契約成立時點。準此，採購契約
    內容於決標時即已確定，而嗣後契約之簽訂僅係將投標須知
    及公告相關事項，另以書面形式為之，故簽約手續並非契約
    成立或生效要件，且雙方對締約內容並無任何磋商空間，自
    不能將形式上之簽約日期視為契約實際成立時點，而應以決
    標日為契約成立日。」（最高行政法院98年度判字第38號判
    決參照）。
  (三)經查，依卷附被告所提出之決標公告，系爭採購契約決標時
    點為90年10月31日。是依上開判決意旨，本件採購契約成立
    之日即為此一日期。
  (四)被告主張依其提出之被證一即系爭辦法，認原告請求乃屬超
    列，惟按系爭辦法係工程會於88年5月17日訂定，當時該辦
    法第17條第1項規定:  「建造費用百分比法適用於性質較為
    單純之工程，其服務費用應按工程內容及難易度，依附表一
    及附表二所列百分比以下酌定之。」並無被告引為扣款依據
    之附表三、「工程專案管理技術服務 (不含施工監造) 建造
    費用百分比」，嗣工程會於91年5月3日  (系爭契約成立後)
    始修正發佈該辦法第17條第1項為:  「建造費用百分比法適
    用於性質較為單純之工程，其服務費用應按工程內容、服務
    項目及難易度，依附表一、附表二、附表三及附表四所列百
    分比以下酌定之。」，比對修正前後內容，後者增加按服務
    項目酌定，及配合增訂附表三，依服務項目規定分配比率之
    原則，此等依服務項目分配報酬之規定既為雙方契約成立時
    所無，依法自不拘束本契約，不得變更系爭契約之法律關係
    ，詎被告竟以該契約成立後始增訂之行政規則內容為扣減開
    發費用之依據，自非可採。
  (五)又被告提出之附表三、「工程專案管理技術服務 (不含施工
    監造) 建造費用百分比」，係用於「工程專案管理技術服務
    (不含施工監造)」，與附表二、「非建築物工程技術服務建
    造費用百分比法」係用於「非建築物工程技術服務」，此觀
    之附表三建造費用依三億元以下部分、超過三億元至五億元
    部分、超過五億元至十億元部分與超過十億元部分共四類，
    服務費之上限分別為3.5%、3.0%、2.5%、及2.2%，而附表二
    則係依建造費用一千萬元以下部分、超過一千萬元至五千萬
    元部分、超過五千萬元至一億元部分、超過一億元至五億元
    部分與超過五億元部分共五類，服務費之上限分別為設計及
    協辦招標決標5.1%、4.5%、3.9%、3.3%及2.9%，履約監造
    4.0%  、3.5%、3.0%、2.5%及2.2%，被告混用附表二及附表
    三而為主張，自不足採。再者，該附表三備註二已明文所列
    比例僅係原則，顯非逕以該比例為任一採購契約之內容，被
    告逕依該比例為契約內容主張扣減開發費用，亦非有據。況
    查，「協助辦理招標及決標工作」並非服務契約書及投標須
    知第5條規定原告應履行之服務項目，該等項目原非原告之
    履約義務，原告所提服務建議書第3章第2節作業內容與配合
    既無該項目，亦未將之納入計價標準，被告自無以原告未施
    作該項目而扣減開發費用之理。第查，系爭服務契約第25條
    「契約附件」第1款及投標須知第12條「其他」第3款分別規
    定：「本計畫之『投標須知』、『共同投標承攬協議書』及
    甲方（即被告）核定之『工作計畫書』為本契約之附件；並
    與本契約具有同等效力。」、「服務建議書視為要約」，則
    依前揭最高行政法院判決意旨，本件工程之開發費用既已經
    雙方同意並於區段徵收業務服務契約第7條「付款辦法」第1
    項約定為28億3,402萬元，並依共同投標承攬協議書第4條「
    各成員之主辦項目及所占契約金額比例」規定，其中由訴外
    人亞新公司負責辦理之「區段徵收工程之規劃、設計、監造
    與管理及相關工作」佔共同投標金額5.01%，金額為1億4,
    198萬4,402元（141,984,402）。另依投標須知第10條「評
    審程序、評審項目、評審標準」第2項「評選項目及評選標
    準」第4款規定，本件原告就本件工程提出之開發費用之正
    確性、完整性及合理性均經被告評審，契約雙方當事人均應
    受拘束，不得再為任何翻異，被告於雙方就開發費用已經意
    思表示一致成立契約後，復主張本件工程規劃、設計、監造
    與管理等開發費用超列，要求扣減報酬，已屬無據。
  (六)又查，至於被告提出之被證三同意書，依其內容，原告僅承
    諾被告得暫不核付，並非拋棄債權。被告主張原告已依同意
    書拋棄債權，自非足採。
  (七)另按系爭採購投標須知第11條「決標」第1項規定：「本採
    購依據政府採購法第52條第1項第3款暨『最有利標評選辦法
    』第9條第3款規定採最有利標決標，並以序位第一者為最有
    利標。... 」，可知本件工程乃採最有利標，以評選出品質
    好、功能強而價格合理之廠商。投標須知第11條同第2項「
    評審項目及評審標準」亦規定評分項目包括「技術：投標廠
    商之專業能力、如期履約能力、技術可行性、設備資源、環
    境保護程度、經濟性、計畫完整性及對本採購之了解等」、
    「執行管理：本計畫之組織架構、人員素質及組成、工作介
    面處理、期程管理、財務狀況、財務管理、計畫管理能力或
    分包計畫等」、「商業條款及過去履約績效：商業條款如履
    約期限、付款條件等及投標廠商之履約紀錄、經驗、實績等
    」、「價格：正確性、合理性、履約成本控制方式、財務計
    畫、營運收支預估、投資效益分析等。」及「簡報及答詢」
    ，審酌最有利標評選辦法第7條：「機關訂定評選項目及子
    項之配分或權重，應能適當反應該項目或子項之重要性。」
    之規定，及本件工程價格僅占評審項目及標準之不高之比例
    （20%以下）等情，可知本件工程採購著重者乃廠商之技術
    、執行管理能力、過去履約績效等，則被告於決標採最有利
    標，並於簽約後再主張扣減合約金額，除已違政府採購法設
    置最有利標制度之精神，屬工程會頒布「政府採購錯誤行為
    態樣」第10條「決標程序」第14款「決定最有利標後再洽廠
    商減價。」及「最有利標錯誤行為態樣」第9條「協商」第4
    款「機關採最有利標決標，於評定最有利標後，要求廠商減
    價。」之採購錯誤行為，更顯有失事理之平。
  (七)綜上，本件並無系爭辦法建造費用百分比法相關規定之適用
    。蓋按「本法所稱勞務，指專業服務、技術服務、資訊服務
    、研究發展、營運管理、維修、訓練、勞力及其他經主管機
    關認定之勞務。」及「採購兼有工程、財物、勞務二種以上
    性質，難以認定其歸屬者，按其性質所占預算金額比率最高
    者歸屬之。」政府採購法第7條第3項及第4項分別定有明文
    ，依前揭政府採購法規定，本件工程規劃、設計、監造與管
    理等技術服務屬勞務採購，該等部份工作僅占本件採購之
    5.01 %，而「區段徵收工程之施工」之工程採購部分所占比
    例則高達89.19%，有共同投標承攬協議書第4條「各成員之
    主辦項目及所占契約金額比例」規定可稽，可見本件工程性
    質應屬工程採購，而系爭辦法係用於技術服務 (即建築師事
    務所、技師事務所、技術顧問機構及其他依法令得提供技術
    性服務之自然人或法人所提供之規劃、設計、監造或管理等
    服務，系爭辦法第3條規定參照)廠商之評選及計費，本件自
    無系爭辦法之適用，被告之主張委不足採。實則系爭契約乃
    以原告為代表廠商之統包契約，其報酬依合約第七條規定為
    28億3,402萬元，至於各共同投標廠商間如何分配自被告取
    得之報酬，核屬共同投標廠商間本於契約自由原則所為之內
    部約定，與原告無涉，原告以訴外人亞新公司約定分配報酬
    額較以「機關委託技術服務廠商評選及計費辦法」高為理由
    ，冀圖減低依系爭服務契約第七條約定應負之開發費用，自
    非足取。
四、關於上開爭點四（被告可否扣減其主張之超列費用）：
    被告抗辯原告本件請求之金額為超列之費用，應得以扣減，
    惟本院既已於上段認定，本件原告請求之金額並非超列之費
    用，應毋庸再就此一爭點進而論述。
五、兩造其餘主張及所提證據與本院上開論斷無涉或無違，不予
    贅述，併此敘明之。
六、綜上所述，本件原告依據系爭服務契約請求給付服務費用差
    額2,770萬9,295元及自98年2月14日（即本件起訴狀繕本送
    達被告翌日）起至清償日止，按年利率5%計算之遲延利息，
    於法有據，應予准許，被告之抗辯，則均不足採。
伍、兩造均陳明願供擔保請為宣告假執行及免為假執行，經核均
    無不合，爰分別酌定相當之擔保金額予以宣告之。
陸、結論：
    本件原告之訴為有理由，依民事訴訟法第78條、第390條第2
    項、第392條第2項，判決如主文。
中    華    民    國    98    年    6    月     3    日
                  民事第三庭    法  官  曹宗鼎
以上正本係照原本作成。
如對本判決上訴，須於判決送達後20日內向本院提出上訴狀。
中    華    民    國    98    年    6    月     3    日
                                書記官  黃惠閔


司法院資訊處製作；財團法人民間司法改革基金會備份。
